【裁判字號】    96,訴,814
【裁判日期】    970312
【裁判案由】    拆屋還地
【裁判全文】
臺灣彰化地方法院民事判決               96年度訴字第814號
原      告  己○○
訴訟代理人  林世祿律師
被      告  戊○○
                        號之1.
訴訟代理人  甲○
                        號之1.
被      告  辛○○○
訴訟代理人  庚○○
被      告  丙○○
被      告  乙○○
                        號
被      告  丁○○
被  告  兼
特別代理人  壬○○
上列當事人間請求拆屋還地事件，本院於民國97年02月27日言詞
辯論終結，判決如下：
    主      文
被告戊○○應將坐落彰化縣埔心鄉○○○段第一三七地號土地如
附圖所示Ａ部分面積○‧○○五九公頃之三層樓建物拆除，並將
該部分土地交還原告。
被告辛○○○應將坐落彰化縣埔心鄉○○○段第一三七地號土地
如附圖所示Ｂ部分面積○‧○一二四公頃之二層樓建物拆除，並
將該部分土地交還原告。
被告乙○○、丙○○、丁○○應將坐落彰化縣埔心鄉○○○段第
一三七地號土地如附圖所示Ｄ部分面積○‧○○○二公頃之活動
廁所遷移，並將該部分土地交還原告。
被告壬○○應將坐落彰化縣埔心鄉○○○段第一三七地號土地如
如附圖所示Ｅ部分面積○‧○○○三公頃之磚造廁所及如附圖所
示Ｆ部分面積○‧○○七七公頃之鐵架造建物拆除，並將各該部
分土地交還原告。
原告其餘之訴及其假執行之聲請均駁回。
訴訟費用由被告戊○○負擔千分之八○、被告辛○○○負擔千分
之一六八、被告乙○○、丁○○、丙○○共同負擔千分之三，被
告壬○○負擔千分之一○九，其餘部分由原告負擔。
本判決第一、二、三、四項於原告依序各以新台幣肆萬伍仟元、
玖萬壹仟元、貳仟元、陸萬元供擔保後，得假執行；但如被告辛○○○以新台幣貳拾柒萬貳仟捌佰元、被告乙○○以新台幣肆仟
肆佰元預供擔保後，得免假執行。
    事實及理由
甲、程序方面：
一、本件被告丙○○、丁○○、壬○○受合法通知，未於言詞辯
    論期日到場，核無民事訴訟法第 386條各款所列情形，爰依
    原告之聲請就此部分由其一造辯論而為判決。
二、按訴狀送達後，原告不得將原訴變更或追加他訴，但被告同
    意者、請求之基礎事實同一者、或不甚礙被告之防禦及訴訟
    之終結者，不在此限。又被告於訴之變更或追加無異議，而
    為本案之言詞辯論者，視為同意變更或追加，民事訴訟法第
    255條第1項但書第1款、第2款、第7款、第2項定有明文。查
    本件起訴狀送達被告後，原告於民國（下同）96年11月12日
    提出更正聲明狀，將原訴之聲明由「一被告丁○○、丙○○
    、乙○○等應將原告所有座落彰化縣埔心鄉○○○段 137地
    號土地如附圖所示甲部份之地上物拆除及乙部份之柏油鏟除
    （以上面積、位置以實測為準），並將該部份土地交還原告
    。二被告丁○○、丙○○、乙○○等應將原告所有同上段
    140地號土地如附圖所示已部份之地上物拆除及戊部份之柏
    油鏟除（以上面積、位置以實測為準），並將該部份之土地
    交還原告。三被告戊○○應將原告所有同上段 137地號土地
    如附圖所示丁部份之地上物拆除（面積、位置以實測為準）
    ，並將該部份土地交還原告。四被告辛○○○應將原告所有
    同上地號土地如附圖所示丙部份之地上物（面積、位置以實
    測為準），並將該部份土地交還原告。五願供擔保請准宣告
    假執行。六訴訟費用由被告等負擔。」，更正為「一被告丁○○、丙○○、乙○○應將原告所有座落彰化縣埔心鄉○○○段 137地號土地上如附圖所示Ｅ部份面積0.0003公頃磚造
    廁所及Ｆ部份面積0.0077公頃鐵架造空屋拆除，並將土地返
    還原告。二被告丁○○、丙○○、乙○○應將原告所有座落
    同上揭土地上如附圖所示Ｇ部份面積0.0146公頃竹林及Ｃ部
    份面積0.0279公頃柏油路面除去，並將土地返還原告。三被
    告丁○○、丙○○、乙○○應將原告所有座落同上揭土地上
    如附圖所示Ｄ部份面積0.0002公頃活動廁所遷移，並將土地
    返還原告。四被告戊○○應將原告所有座落同上揭土地上如
    附圖所示Ａ部份面積0.0059公頃三樓建物拆除，並將土地返
    還原告。五被告辛○○○應將原告所有座落同上揭土地上如
    附圖所示Ｂ部份面積0.0124公頃二樓建物拆除，並將土地返
    還原告。六被告丁○○、丙○○、乙○○應將原告所有座落
    同上段 140地號土地上如附圖所示Ｈ、Ｉ、Ｊ、Ｋ、Ｌ部份
    果樹及Ｍ部份面積0.0046公頃柏油路面除去，並將土地返還
    原告。七願供擔保請准宣告假執行。八訴訟費用由被告等負
    擔。」，嗣於96年12月19日具狀追加壬○○為被告，並更正
    訴之聲明第 1項為「被告丁○○、丙○○、乙○○、壬○○
    應將原告所有座落彰化縣埔心鄉○○○段 137地號土地上如
    附圖所示Ｅ部份面積0.0003公頃磚造廁所及Ｆ部份面積0.00
    77公頃鐵架造空屋拆除，並將土地返還原告。」，被告對於
    原告追加之訴及變更訴之聲明，並未表示異議而為本案之言
    詞辯論，視為同意追加、變更，核與上開法條規定相符，故
    原告追加之訴及變更聲明，應予准許，合先敘明。
乙、實體方面：
一、原告起訴主張：
  (一)坐落彰化縣埔心鄉○○○段137、140地號土地原為張清良所
    有，而張清良於民國82年10月17日死亡，由被告乙○○、丁○○、丙○○繼承，上開二筆土地經鈞院92年度執字第1967
    6 號強制執行事件拍賣，由原告拍定取得，惟因被告乙○○
    、丁○○、丙○○無權占有使用上開二筆土地，經原告前向
    鈞院提起拆屋還地之訴訟，並由鈞院以94年度訴字第44號判
    決確定，且經鈞院以94年度執字第8537號執行在案，才發覺
    另尚有被告乙○○、丁○○、丙○○所有地上物，分別無權
    占用上開二筆土地，又被告壬○○自承如彰化縣溪湖地政事
    務所複丈日期96年10月04日複丈成果圖（下稱附圖）所示Ｆ
    部分之鐵架造空屋係為其所建，故原告依民法第 767條及第
    348條第1項之規定，並依如附圖所示，提起本件如訴之聲明
    第1項、第2項、第3項、第6項所示之請求。另尚有被告辛○○○、戊○○無權占有前開 137地號土地，故原告爰依民法
    第 767條規定，並依如附圖所示，為如訴之聲明第4項、第5
    項所示之請求。並聲明：
    (1)被告丁○○、丙○○、乙○○、壬○○應將原告所有坐落
      彰化縣埔心鄉○○○段 137地號土地上如附圖所示Ｅ部分
      面積0.0003公頃磚造廁所及Ｆ部分面積0.0077公頃鐵架造
      空屋拆除，並將土地返還原告。
    (2)被告丁○○、丙○○、乙○○應將原告所有坐落同上揭土
      地上如附圖所示Ｇ部分面積0.0146公頃竹林及Ｃ部分面積
      0. 0279公頃柏油路面除去，並將土地返還原告。
    (3)被告丁○○、丙○○、乙○○應將原告所有坐落同上揭土
      地上如附圖所示Ｄ部分面積0.0002公頃活動廁所遷移，並
      將土地返還原告。
    (4)被告戊○○應將原告所有坐落同上揭土地上如附圖所示Ａ
      部分面積0.0059公頃三樓建物拆除，並將土地返還原告。
    (5)被告辛○○○應將原告所有坐落同上揭土地上如附圖所示
      Ｂ部分面積0.0124公頃二樓建物拆除，並將土地返還原告
      。
    (6)被告丁○○、丙○○、乙○○應將原告所有坐落同上段
      140地號土地上如附圖所示Ｈ、Ｉ、Ｊ、Ｋ、Ｌ部分果樹
      及Ｍ部分面積0.0046公頃柏油路面除去，並將土地返還原
      告。
    (7)願供擔保請准宣告假執行。
    (8)訴訟費用由被告等負擔。
  (二)對被告之答辯所為之陳述：
    (1)按債權不能對抗物權，故被告戊○○、辛○○○之抗辯實
      無理由。
    (2)又被告戊○○、辛○○○所占用面積不過為183 平方公尺
      ，而系爭一三七地號土地面積為3725.01 平方公尺，故不
      可能移轉持分予該二位被告。
    (3)竹林非占用一點點，故不可能鄰地越界，且未經交付亦屬
      前手權利。
    (4)活動廁所仍有爭議，併請依法認定，因若屬訴外人祥風公
      司，均已執行。
    (5)如附圖所示Ｈ至Ｌ部分之果樹，均是被告乙○○噴漆作記
      號主張權利才測量，故非任意測量。
    (6)如附圖所示Ｃ及Ｍ部分並非既成道路，即非存在30年以上
      ，更非供不特定人通行，尤其既成道路形狀不可能如此怪
      異，尤其柏油乃私人鋪設；又依被告乙○○提出之戶籍可
      知，其原住瑤鳳路 1段10號，嗣於94住址變更，另訴外人
      陳清春是94年11月才從台東縣遷入，而張永龍與乙○○原
      同戶，94年住址變更，96年才獨立乙戶，故在94年以前頂
      多只有乙戶設籍，故何來供公眾通行，更何況，被告乙○○於本院96年11月21日言詞辯論期日自承柏油為其所鋪設
      等語，故如附圖所示Ｃ及Ｍ部分並非公所鋪設，應非既成
      道路。
    (7)又被告乙○○係坐落同前開地段132、133地號土地之所有
      人或共有人，且為住家，故可經由同段 119地號土地通行
      ，更何況依民法第787條第2項規定，也只限於必要之範圍
      內，及選擇損害最小之處所、方法，而被告鋪設之柏油廣
      大、曲折，如附圖所示Ｍ部分也寬達近 5米，且從土地中
      間通過，將使 140地號土地成為畸零地，不利於使用，所
      生損害甚大，又 137地號土地之柏油路占用太多，位近中
      央，更非損害最少之位置，故現在位置絕非通行權之位置
      ，實應另案處理。
二、被告方面：
  (一)被告辛○○○答辯：
    (1)伊於65年01月22日即向系爭 137地號土地之原所有權人張
      清良及張邱伴買受60坪之權利，即為現在由伊使用如附圖
      所示Ｂ部分作為興建房屋之土地，惟礙於當時之法令，農
      地無法細分，故未辦理分割登記，從而伊占有使用系爭土
      地並非無權占有。
    (2)又伊在原告買受前開土地前之20餘年，已興建坐落系爭土
      地之建物，且該建物之興建，係基於原地主之同意及買賣
      等權源，足見伊使用系爭土地，並非無權占有。並聲明：
      原告之訴駁回。訴訟費用由原告負擔。如受不利之
      判決，請准供擔保免為假執行。
  (二)被告乙○○答辯：
    (1)如附圖所示Ｅ及Ｆ部分之地上物，係建於60年代初，所有
      人係為被告丁○○之配偶即被告壬○○，故伊就上開地上
      物是否拆除，並無異議；況Ｆ部分之地上物已拆除。
    (2)又如附圖所示Ｇ部分之竹林牆，並非坐落在前開原告所有
      之系爭二筆土地上，而係坐落在同段 119地號土地上，且
      該竹林牆係由何人種植已無從查究；倘若該竹林牆係坐落
      在原告所拍定取得之前開二筆土地上，則依法應受一併點
      交，故原告是否清除該竹林牆，自與伊無關。
    (3)另如附圖所示Ｄ部分之廁所之所有人係為訴外人祥風洗衣
      有限公司，故原告應向該公司提出拆屋還地之請求。
    (4)再者，如附圖所示Ｈ、Ｉ、Ｊ、Ｋ、Ｌ部分之果樹，應與
      伊在沿溝邊之坐落同段一○四地號水利地上所種植之樹木
      無關，故原告指稱上揭如附圖所示Ｈ、Ｉ、Ｊ、Ｋ、Ｌ部
      分之果樹係被告所有，應屬有誤；況本件進行系爭土地之
      勘測時，目視所見是雜草樹木，並非果樹。
    (5)又如附圖所示Ｃ及Ｍ部分之柏油路段，其中Ｃ部分之柏油
      路段係由伊鋪設，自60年代初即已開闢為道路，並供不特
      定之公眾人士使用至今，應屬公用之既成道路，亦因時效
      而取得通行之地役權，且為同地段133、134、135地號土
      地之所有權人通往公路之唯一道路，如將上開柏油路段剷
      除，將導致袋地之公眾不能通行，故原告訴請收回土地，
      亦不能違反供公眾通行之目的而為使用。縱使原告有權請
      求剷除上開柏油路段，亦應選擇損害最小之處為之。並聲
      明：原告之訴及其假執行駁回。訴訟費用由原告負擔
      。
  (三)被告戊○○答辯：如附圖所示Ａ部分之建物雖係伊所有，但
    伊有向系爭137地號土地之前手張清良購買上開建物部分之
    坐落基地，惟當時農地無法辦理過戶，故伊係為有權占有。
  (四)被告丙○○、丁○○、壬○○部分均未於言詞辯論期日到場
    ，亦未提出書狀作任何聲明或陳述。
三、得心證之理由：
  (一)經查：原告主張坐落彰化縣埔心鄉○○○段137、140地號土
    地原為張清良所有，而張清良於82年10月17日死亡，由被告
    乙○○、丁○○、丙○○繼承，上開二筆土地經本院92年度
    執字第 19676號強制執行事件拍賣，由原告拍定取得，惟因
    被告乙○○、丁○○、丙○○無權占有使用上開二筆土地，
    經原告前向本院提起拆屋還地之訴訟，並由本院以94年度訴
    字第44號判決確定，且經本院以94年度執字第8537號執行在
    案，才發覺另尚有如附圖所示Ａ、Ｂ、Ｃ、Ｄ、Ｅ、Ｆ、Ｇ
    之地上物占用原告系爭 137地號土地，及如附圖所示Ｈ、Ｉ
    、Ｊ、Ｋ、Ｌ、Ｍ部分之地上物占用原告系爭 140地號土地
    之事實，業據原告提出本院不動產權利移轉證書影本一件、
    本院94年度訴字第44號民事裁判書一件、本院民事執行處中
    華民國94年08月30日彰院鳴執辛94年度執字第8537號函影本
    一紙及土地登記謄本二件為證，並經本院依職權調取本院92
    年度執字第 19676號拍賣抵押物民事執行事件、本院94年度
    訴字第44號拆屋還地事件及本院94年度執字第8537號拆屋還
    地執行事件等卷宗查核無訛，且經本院會同彰化縣溪湖地政
    事務所測量員勘驗現場明確，復有該地政事務所繪製之複丈
    成果圖在卷足稽，認原告此部分主張為真正。
  (二)被告戊○○、辛○○○部分：
    按所有人對於無權占有或侵奪其所有物者，得請求返還之。
    對於妨害其所有權者，得請求除去之。有妨害其所有權之虞
    者，得請求防止之。民法第 767條定有明文。本件如附圖所
    示Ａ部分建物為被告戊○○所有，如附圖所示Ｂ部分建物為
    被告辛○○○所有，此為被告戊○○、被告辛○○○自認之
    事實，原告主張被告戊○○、辛○○○所有各該建物無權占
    用系爭土地，被告戊○○、辛○○○雖分別以前詞置辯，認
    彼等並非無權占有系爭土地，然查：原告既因法院之強制拍
    賣而取得系爭土地所有權，其物權有對世之效力，被告戊○○、辛○○○之占有土地，縱係基於與系爭土地原所有權人
    張清良間之買賣，由張清良之交付而生正當權源，但此權源
    僅生於張清良與被告戊○○、辛○○○間之債權關係，自不
    得執以對抗嗣後取得所有權之原告，對於所有權人之原告而
    言，仍難謂非無權占有，原告自得行使民法第 767條之權利
    （參照最高法院69年台上字第2054號、70年台上字第19號等
    判決意旨），是被告戊○○、辛○○○之抗辯均不足採，被
    告戊○○、辛○○○所有上開建物之占用系爭土地，對原告
    而言既屬無權占有，則原告依民法第 767條之規定訴請被告
    戊○○、辛○○○分別將如附圖所示Ａ、Ｂ部分建物拆除，
    並將各該部分土地交還原告，均屬正當，應予准許。
  (三)被告丁○○、丙○○、乙○○、壬○○部分：
    (1)如附圖所示Ｄ部分之活動廁所係被告丁○○、丙○○、乙○○所共有之事實，業據被告乙○○於本院會同彰化縣溪
      湖地政事務所測量員勘驗現場時自認甚明（見本院96年10
      月04日勘驗測量筆錄），被告丁○○、丙○○、乙○○復
      未主張或抗辯有何使用系爭土地之權源存在，被告丁○○
      、丙○○、乙○○即應負有將該地上物遷移之責，被告乙○○嗣後辯稱如附圖所示Ｄ部分之廁所之所有人係訴外人
      祥風洗衣有限公司，原告應向該公司提出拆屋還地之請求
      等語，顯不足採，從而，原告依上開民法第 767條之規定
      請求被告丁○○、丙○○、乙○○將如附圖所示Ｄ部分之
      活動廁所物遷移，並將該部分土地交還原告，洵屬正當，
      應予准許。
    (2)如附圖所示Ｅ及Ｆ部分之地上物，係建於60年代初，所有
      人係被告丁○○之配偶即被告壬○○，故被告乙○○就上
      開地上物是否拆除，並無異議等情，已據被告乙○○於96
      年11月21日答辯狀記載甚詳，且被告壬○○於本院96年12
      月13日言詞辯論期日作證時亦陳述如附圖所示Ｆ部分鐵架
      造建物確為伊所建造，而被告壬○○亦未主張或抗辯有何
      使用系爭土地之權源存在，則原告依民法第 767條之規定
      請求被告壬○○將如附圖所示Ｅ部分之磚造廁所及如附圖
      所示Ｆ部分之鐵架造建物拆除，並將各該部分土地交還原
      告，自無不合，應准許之。至被告丁○○、丙○○、乙○○因非各該地上物之所有人，自無義務亦無處分權能，原
      告復未舉證證明各該地上物係為被告丁○○、丙○○、乙○○所有，原告併予請求被告丁○○、丙○○、乙○○拆
      除各該地上物並交還各該部分土地，亦屬無據，自不能准
      許。
    (3)按稱不動產者，謂土地及其定著物。不動產之出產物，尚
      未分離者，為該不動產之部分。民法第66條規定甚明。本
      件如附圖所示Ｇ部分土地上之竹林及如附圖所示Ｈ、Ｉ、
      Ｊ、Ｋ、Ｌ部分土地上之樹木固係分別種植於系爭137、
      140 地號土地上，然依其生長情形，顯然在前揭時間原告
      取得系爭土地前即已存在，依上揭法條規定，各該竹木已
      隨土地所有權移轉為原告所有，是原告請求被告丁○○、
      丙○○、乙○○將該各該竹木砍除並交付各該部分土地，
      即屬無據，自不應准許。
    (4)按動產因附合而為不動產之重要成分者，不動產所有人，
      取得動產所有權，民法第 811條定有明文。本件如附圖所
      示Ｃ、Ｍ部分之柏油路面，係被告乙○○於民國81、82年
      間為建造彰化縣埔心鄉○○路10號房屋，需有停車場，遂
      將系爭土地上之原有小路加寬而舖設成目前之柏油路面，
      此經被告乙○○於本院會同彰化縣埔心鄉公所派員張再信
      勘驗現場時陳述甚明（見本院97年01月31日勘驗測量筆錄
      ），而原告係於93年07月15日因上揭拍賣抵押物民事執行
      事件拍定取得被告丁○○、丙○○、乙○○所有之系爭土
      地，有該拍賣抵押物民事執行事件供考，被告乙○○雖自
      行出資舖設柏油路面，惟該動產之柏油既舖設在屬於系爭
      不動產即137、140地號土地上，依其性質，該柏油已成為
      該土地之重要成分，而難以分離，依前揭法條規定，該柏
      油路面之所有權應隨土地所有權之移轉而歸屬現土地所有
      權人即原告至明，原告主張該柏油路面現仍歸屬被告丁○○、丙○○、乙○○所有而無權占用原告所有系爭土地，
      乃依民法第 767條之規定請求被告丁○○、丙○○、乙○○將如附圖所示Ｃ、Ｍ部分之柏油路面除去，並將土地返
      還原告，難謂正當，自不應准許。
    (5)按既成道路成立公用地役關係者，須為不特定之公眾通行
      所必要，而非僅為通行之便利或省時；且於公眾通行之初
      ，土地所有權人並無阻止之情事；其經歷之年代久遠而未
      曾中斷，所謂年代久遠雖不必限定其期間，但仍應以時日
      長久，一般人無復記憶其確實之起始，僅能知其梗概（例
      如始於日據時期、八七水災等）為必要。至於依建築法規
      及民法等之規定，提供土地作為公眾通行之道路，與因時
      效而形成之既成道路不同，並非判斷成立公用地役關係標
      準（司法院大法官會議解釋釋字第四○○號解釋文及理由
      書參照）。又所謂通行所必要，則指利用所有權人之土
      地必須得以達到通行之目的、公用地役權存續所得以維
      護之公共利益須大於所有權人因公用地役權致私法上權利
      受限制所產生之損害、公用地役權對於所有權人之侵害
      是否最小。本件被告乙○○雖另辯稱如附圖所示Ｃ、Ｍ部
      分土地為既成巷道，因時效而取得通行之地役權，且為同
      地段 133、134、135地號土地之所有權人通往公路之唯一
      道路，如將上開柏油路段剷除，將導致袋地之公眾不能通
      行云云，惟查：彰化縣埔心鄉公所就如附圖所示Ｃ、Ｍ部
      分土地之使用情形完全不瞭解，該部分路面亦非鄉○○○○○路面，此據彰化縣埔心鄉公所派員張再信於會同本院
      勘驗現場時陳述在卷（見本院97年01月31日勘驗測量筆錄
      ），又通行如附圖所示Ｃ、Ｍ部分土地者僅係住居門牌『
      彰化縣埔心鄉○○路1段8巷40號』之被告乙○○、訴外人
      陳清春、張永龍等三戶居民，亦經本院勘驗明確，復有被
      告乙○○所提戶籍謄本三件附復卷可稽，衡諸上情，如附
      圖所示Ｃ、Ｍ部分柏油路面乃被告乙○○私人所鋪設，且
      該部分土地僅有上開特定住戶通行使用，依上揭說明，該
      部分土地顯非供不特定之公眾通行之既成道路。又民法第
      787條第2項關於鄰地通行權人應於通行必要範圍內，擇其
      周圍地損害最少之處所及方法為之之規定，依誠信原則，
      於民法第789條第1項所定袋地通行權之情形，亦有其適用
      。觀諸如附圖所示Ｃ、Ｍ部分之柏油路面甚為寬廣、曲折
      ，且從系爭140地號土地通過後，使140地號土地之西側成
      為畸零地，不利於使用，所生損害甚大，又占用系爭137
      地號土地之柏油路面面積竟達0.0279公頃，位置近土地之
      中央，更非損害最少之位置，此有上開複丈成果圖在卷足
      稽。是被告乙○○就此部分據公用地役權、袋地通行權所
      為之辯解，均不足採，併敘明之。
丙、原告及被告辛○○○、乙○○均聲明願供擔保請求分別准予
    宣告假執行及免假執行，經核均無不合，爰分別酌定相當擔
    保金額宣告之。至原告敗訴部分因訴之駁回而失所依附，應
    併予駁回之。
丁、本件事證已明，兩造其餘攻擊防禦方法經審酌後均於判決不
    生影響，爰不予審究。
戊、訴訟費用負擔之依據：第79條、第85條第1項。
中    華    民    國    97    年    3     月    12    日
                        民事第一庭  法  官  邱月嬌
以上正本係照原本作成。
如對本判決不服，得於判決送達後二十日內向本院提出上訴狀。
中    華    民    國    97    年    3     月    12    日
                                    書記官  林嘉賢


司法院資訊處製作；財團法人民間司法改革基金會備份。
